臺灣新竹地方法院民事判決  
108年度訴字第760號
原      告  吳富平  
訴訟代理人  陳偉民律師
被      告  吳敵    
受  訴  訟
告  知  人  玉山商業銀行股份有限公司

法定代理人  曾國烈  
上列當事人間分割共有物等事件，本院於民國110年1月8日言詞
辯論終結，判決如下：
    主      文
兩造共有之新竹市○○段○○○號建物，准予分割，分割方法為門牌
號碼新竹市○道路○段○○○號房屋（如附圖所示B1部分面積三十三
平方公尺、B3部分面積三十五平方公尺、D1部分面積一平方公尺
），分歸由原告取得；門牌號碼新竹市○道路○段○○○號房屋（如
附圖所示C1部分面積五十四平方公尺、C3部分面積五十七平方公
尺、D2部分面積十一平方公尺），分歸由被告取得。
被告應將坐落在新竹市○○段○○○地號土地上如附圖所示A部分面積
三十三平方公尺之鐵皮屋拆除，並將該部分土地返還予原告。
訴訟費用由原告負擔。
    事實及理由
壹、程序方面
一、按不變更訴訟標的，而補充或更正事實上或法律上之陳述者
    ，非為訴之變更或追加，民事訴訟法第256條定有明文。查
    原告起訴時之聲明為：㈠兩造共有坐落在新竹市○○段00號建
    物（下稱系爭建物）准予原物分割，其分割方法為門牌號碼
    新竹市○道路0段000號一至三樓（下稱110號房屋），分歸原
    告取得；門牌號碼新竹市○道路0段000號一至三樓（下稱108
    號房屋），分歸被告取得。㈡被告應將坐落在新竹市○○段000
    地號土地（下稱系爭土地）如附圖所示A部分面積23平方公
    尺（以實測為準）之鐵皮屋建物拆除，並將土地返還予原告
    （本院卷第9頁）。嗣於本院審理中為下列變更：
（一）嗣經本院囑託新竹市地政事務所進行實測及丈量，並製作
      土地複丈成果圖後，新竹市地政事務所於民國108年12月3
      1日新地測字第1080010051號函暨所附複丈成果圖，原告
      遂依此具狀更正其聲明為：㈠兩造共有系爭建物准予分割
      ，其分割方法為110號房屋如該複丈成果圖所示B部分整層
      ，分歸原告取得；108號房屋如該複丈成果圖所示C部分整
      層，分歸被告取得。㈡被告應將坐落在系爭土地如該複丈
      成果圖所示A部分面積33平方公尺之鐵皮屋建物拆除，並
      將該土地返還予原告（本院卷第76頁）。
（二）復因該複丈成果圖測量面積與登記面積不符，原告乃請求
      向新竹市地政事務所將系爭建物各層樓面積及增建面積分
      別列出製作複丈成果圖，經新竹市地政事務所於109年5月
      22日新地測字第1090004075號函所附土地複丈成果圖（即
      本判決附圖），原告遂依此於109年6月30日具狀將其聲明
      第一項聲明更正為：兩造共有之系爭建物准予分割，其分
      割方法為門牌號碼新竹市○道路0段000號房屋（如附圖所
      示B1部分面積33平方公尺、B3部分面積35平方公尺、D1部
      分面積1平方公尺）分歸由原告取得；門牌號碼新竹市○道
      路0段000號房屋（如附圖所示C1部分面積54平方公尺、C3
      部分面積57平方公尺、D2部分面積11平方公尺）分歸由被
      告取得。
（三）核原告修正其提出之分割方案，及更正附圖所示A部分鐵
      皮屋之面積及位置，均屬補充及更正事實上之陳述，非為
      訴之變更，應予准許。又原告請求拆屋還地部分之聲明雖
      稱以新竹市地政事務所於民國108年12月31日新地測字第1
      080010051號函暨所附複丈成果圖為準，惟經本院核對後
      ，該複丈成果圖與本判決附圖所示A部分鐵皮屋面積及坐
      落系爭土地位置均相同，是本判決爰僅以109年5月22日新
      地測字第1090004075號函所附土地複丈成果圖為本判決附
      圖，合先敘明。
二、次按當事人得於訴訟繫屬中，將訴訟告知於因自己敗訴而有
    法律上利害關係之第三人；訴訟之結果，於第三人有法律上
    利害關係者，法院得於第一審或第二審言詞辯論終結前相當
    時期，將訴訟事件及進行程度以書面通知該第三人，民事訴
    訟法第65條第1項、第67條之1分別定有明文。查系爭建物之
    兩造於85年間將系爭建物之全部設定抵押權予玉山商業銀行
    股份有限公司，有系爭建物登記謄本可稽（竹簡調卷第49頁
    ），則原告請求判決分割系爭建物，抵押權人玉山商業銀行
    股份有限公司就系爭建物之分割自有法律上之利害關係，為
    保障其權利，經本院依法告知訴訟後，均未聲明參加本件訴
    訟，併此敘明。
貳、實體方面
一、原告主張：
（一）兩造共有之新竹市○○段00號建物（即系爭建物），其中門
      牌號碼新竹市○道路0段000號之3層樓房屋（即110號房屋
      ），坐落在原告所有之新竹市○○段000地號土地（即系爭
      土地）；另外同址108號3層樓房屋（即108號房屋），坐
      落在被告所有之同段425地號土地。系爭建物有二獨立門
      牌，為各自具有構造上及使用上獨立性之房屋，110號房
      屋現由原告管理使用，108號房屋則由被告管理使用，且
      有共用牆將108號房屋及110號房屋分隔。倘依原告主張分
      割方案最能符合系爭建物之使用現狀，符合經濟效益，又
      能兼顧兩造之利益，最為公平適當，又原告分得之110號
      房屋雖無樓梯可供通行使用，原告願自行處理樓梯部分，
      且分得部分雖較少，原告亦同意毋庸找補。
（二）另原告為系爭土地之所有人，惟被告竟未經原告同意搭建
      鐵皮屋在系爭土地上，無權占用系爭土地，爰請求將如附
      圖所示A部分面積33平方公尺之鐵皮屋拆除。
（三）又兩造間並無不分割之協議，亦無因物之使用目的而不能
      分割之情形，且被告所有鐵皮屋無權占用原告所有之系爭
      土地，爰依民法第823條第1項及第767條第1項規定，提起
      本件訴訟等語。並聲明：
　１、兩造共有之系爭建物准予分割，其分割方法為門牌號碼新
      竹市○道路0段000號房屋（如附圖所示B1部分面積33平方
      公尺、B3部分面積35平方公尺、D1部分面積1平方公尺）
      分歸由原告取得；門牌號碼新竹市○道路0段000號房屋（
      如附圖所示C1部分面積54平方公尺、C3部分面積57平方公
      尺、D2部分面積11平方公尺）分歸由被告取得。
　２、被告應將坐落在系爭土地上如附圖所示A部分面積33平方公
      尺之鐵皮屋拆除，並將該部分土地返還予原告。
二、被告則以：
　　同意原告主張之分割方案，惟被告尚須一段時間整理建物及
    老人家遺物，且對原告主張拆除如附圖所示A部分之鐵皮屋
    並無意見，建議與系爭建物之分割同步處理等語。
三、得心證之理由：
（一）按各共有人，除法令另有規定外，得隨時請求分割共有物
      ，但因物之使用目的不能分割或契約訂有不分割之期限者
      ，不在此限；共有物之分割，依共有人協議之方法行之。
      分割之方法不能協議決定，或於協議決定後因消滅時效完
      成經共有人拒絕履行者，法院得因任何共有人之請求，為
      裁判分割，民法第823條第1項、第824條第1項、第2項分
      別定有明文。查原告主張系爭建物為兩造所共有，應有部
      分各2分之1，且系爭建物有二獨立門牌，為各自具有構造
      上及使用上獨立性之房屋，110號房屋現由原告管理使用
      ，坐落在原告所有系爭土地；108號房屋則由被告管理使
      用，坐落在被告所有之同段425地號土地等情，有建物登
      記謄本、土地登記謄本可參（竹簡調卷第49至54頁），上
      情且為被告所不爭執，是原告請求將系爭建物予以裁判分
      割，即無不合。
（二）次按共有物之分割，依共有人協議之方法行之；分割之方
      法不能協議決定，或於協議後因消滅時效完成經共有人拒
      絕履行者，法院得因任何共有人之請求，命為下列分配：
      一、以原物分配於各共有人，但各共有人均受原物之分配
      顯有困難者，得將原物分配於部分共有人。二、原物分配
      顯有困難時，得變賣共有物，以價金分配於各共有人；或
      以原物之一部分分配於各共有人，他部分變賣，以價金分
      配於各共有人；以原物分配時，如共有人中有未受分配，
      或不能按其應有部分受分配者，得以金錢補償之，民法第
      824條第1至3項分別定有明文。又定共有物分割之方法，
      固可由法院自由裁量，但亦須以其方法適當者為限；又法
      院裁判分割共有物，須斟酌各共有人之利害關係、使用情
      形、共有物之性質及價值、經濟效用，符合公平經濟原則
      ，其分割方法始得謂為適當（最高法院90年台上字第1607
      號判決意旨參照）。經查：
　１、系爭建物之108號、110號房屋共用一大門，大門進入是一
      空地，108號、110號房屋各自有出入之門，兩棟房屋均為
      3層樓建物，系爭建物樓梯在108號房屋範圍內，兩棟房屋
      內部不相通等情，業經本院會同兩造到場勘驗屬實，有本
      院勘驗測量筆錄、現場照片可參（本院卷第66頁、第80至
      87頁）。
　２、系爭建物之110號房屋現由原告管理使用，該屋坐落之土地
      為原告所有，且108號房屋則由被告管理使用，該屋坐落
      之土地為被告所有，如前所述；暨參酌110號房屋分割後
      雖無樓梯通行，惟原告表示願自行處理樓梯通行之問題等
      情，有勘驗測量筆錄可參（第66頁）；110號、108號房屋
      各自坐落在兩造所有之424、425地號土地，以地籍線作為
      分界等情，有新竹市地政事務所109年5月22日新地測字第
      1090004075號函暨所附土地複丈成果圖可參（本院卷第11
      0至112頁）；又被告亦已同意原告所提之分割方案，並願
      就日後房屋整理費用自行處理等情，業據其自承在卷（本
      院卷第74頁）；且兩造均表示依原告所提之分割方案原物
      分割，無庸互相金錢找補（本院卷第179頁），是本院審
      酌全體共有人之公平利益，參酌系爭土地之現狀、經濟效
      益等情事，認將系爭建物之門牌號碼新竹市○道路0段000
      號房屋（如附圖所示B1部分面積33平方公尺、B3部分面積
      35平方公尺、D1部分面積1平方公尺），分歸由坐落之土
      地所有權人即原告取得；門牌號碼新竹市○道路0段000號
      房屋（如附圖所示C1部分面積54平方公尺、C3部分面積57
      平方公尺、D2部分面積11平方公尺）分歸由坐落之土地所
      有權人即被告取得，最能符合全體共有人利益及公平經濟
      效用原則，應屬適當。
（三）第按所有人對於無權占有或侵奪其所有物者，得請求返還
      之，對於妨害其所有權者，得請求除去之，民法第767條
      定有明文。查原告主張被告所有之鐵皮屋，無權占用系爭
      土地如附圖所示A部分面積33平方公尺應予拆除，並將該
      部分土地返還原告等情，有土地登記謄本可稽（竹簡調卷
      第51頁），並經本院會同兩造到場勘驗屬實，且有新竹市
      地政事務所109年5月22日新地測字第1090004075號函暨所
      附土地複丈成果圖可參（本院卷第110至112頁），上情且
      為被告所不爭執（本院卷第179頁），則被告既無占用系
      爭土地之權利，原告請求被告將坐落在系爭土地上如附圖
      所示A部分面積33平方公尺之鐵皮屋拆除，並將該部分面
      積返還予原告，自屬有據，應予准許。
四、綜上所述，原告依民法823條第1項前段之規定，本於共有人
    地位訴請本院分割系爭建物，為有理由，應予准許，本院審
    酌上開情狀，認其分割方法為門牌號碼新竹市○道路0段000
    號房屋（如附圖所示B1部分面積33平方公尺、B3部分面積35
    平方公尺、D1部分面積1平方公尺）分歸由原告取得；門牌
    號碼新竹市○道路0段000號房屋（如附圖所示C1部分面積54
    平方公尺、C3部分面積57平方公尺、D2部分面積11平方公尺
    ）分歸由被告取得；復依民法第767條第1項之規定，請求被
    告拆除如附圖所示A部分面積33平方公尺之鐵皮屋，並將該
    部分土地返還予原告，洵屬有據，爰判決如主文第1、2項所
    示。
五、末因勝訴人之行為，非為伸張或防衛權利所必要者所生之費
    用，法院得酌量情形，命勝訴之當事人負擔其全部或一部，
    民事訴訟法第81條第1款定有明文。經查，兩造就共有物分
    割方法不能達成協議時，固得由原告起訴請求裁判分割，然
    原告主張之分割方法，僅供法院參考，就該部分並不生其訴
    有無理由之問題，且分割後共有物係兩造共蒙其利，原應由
    兩造按應有部分比例負擔，惟被告既已同意依原告主張之分
    割方案分割，且願拆除鐵皮屋並返還土地，兩造本得透過訴
    訟上和解，享有負擔較低裁判費用之利益，然因原告所為致
    未能獲取該利益，顯見原告所為顯非基於伸張或防衛權利所
    必要，依民事訴訟法第81條之規定，本件應由原告負擔訴訟
    費用，較為公允，爰判決如主文第3項所示。
六、本件判決基礎已臻明確，兩造其餘攻擊防禦方法及訴訟資料
    ，經本院審酌後，核與判決結果不生影響，爰不一一論述。
七、據上論結，原告之訴為有理由，爰依民事訴訟法第81條第1
    款，判決如主文。
中　　華　　民　　國　　110 　年　　1 　　月　　29　　日
                  民事第一庭　　法　官　王碧瑩
以上正本係照原本作成。　　　　　　　　　
如對本判決上訴，須於判決送達後20日內向本院提出上訴狀。如
委任律師提起上訴者，應一併繳納上訴審裁判費。
中　　華　　民　　國　　110 　年　　1 　　月　　29　　日
                                書記官  嚴翠意